最高法院刑事判決　　　　　　　　　　　　　　　九十三年度台上字第一八六一號
　　上　訴　人　乙○○
　　　　　　　　甲○○原姓名.
　　共　　　同
　　選任辯護人　顏本源律師
右上訴人等因違反山坡地保育利用條例案件，不服台灣高等法院中華民國九十年八月
二十九日第二審判決（九十年度上訴字第一一０一號，起訴案號：台灣基隆地方法院
檢察署八十八年度偵字第六０八五號），提起上訴，本院判決如左：
    主  文
原判決撤銷，發回台灣高等法院。
    理　由
本件原判決認定長府建設股份有限公司（以下稱長府公司）於民國八十三年六月間，
在基隆市○○區○○段五０九、五一０地號土地興建「威震八方」集合住宅，因當地
居民抗議致無法通行固有對外聯絡道路，另都市○○○道路對海軍綠丘山營區及通信
設備造成影響而無法闢建，長府公司董事長即上訴人乙○○與未具名股東即上訴人甲
○○，遂與基隆市政府、海軍總部、海軍第三軍區協調，以施工時進出位於同地段五
一一之八地號之碎石子通路為替代道路，而上訴人二人明知基隆市○○區○○段二及
五一一之八地號土地屬國有，由財政部國有財產局管理植有林木之保安林地，並經台
灣省政府於六十九年二月六日以府農山字第一二０一六六號函公告為山坡地保育利用
條例所稱之山坡地，且須於基隆市政府函報台灣省政府准予變更都市計畫後，方可闢
建替代道路。嗣於八十五年十月間，即「威震八方」將完工之際，上訴人二人為方便
將來住戶進出及吸引消費者購買，竟未經財政部國有財產局之同意，即於都市計畫尚
未變更前，與工務主任汪文賢基於共同概括犯意之聯絡，由汪文賢僱用不知情且不詳
年籍之工人，將上開五一一之八地號土地上原碎石子路，鋪設混凝土、柏油並闢建路
旁之造景花圃，設置完成如原判決附圖一所示之道路、花圃等工作物。復基於同一之
犯意聯絡，於八十六年十月間，指示汪文賢僱用不知情且不詳年籍之工人，在同地段
二地號土地上設置如原判決附圖二所示之水泥植草邊坡、排水溝等工作物，占用面積
共計七千七百三十一平方公尺等情。因而撤銷第一審關於上訴人二人部分之判決，改
判論處上訴人二人共同連續在公有山坡地內，擅自設置工作物罪刑。並以甲○○被訴
如原判決理由欄九所載部分，不能證明甲○○犯罪，因公訴人認此部分與有罪部分有
連續犯裁判上一罪之關係，而不另為無罪之諭知，固非無見。
惟查：(一)、有罪之判決書，對被告有利之證據不採納者，應說明其理由，為刑事訴訟
法第三百十條第二款所明定。故有罪判決書對於被告有利之證據，如不加採納，必須
說明其不予採納之理由，否則即難謂無判決不備理由之違誤。是事實審法院應於審判
期日就被告否認犯罪所為有利之辯解事項與證據，予以調查，而於有罪判決理由內詳
加論列，否則率行判決，即屬於法有違。又修正前山坡地保育利用條例第三十四條第
一項係規範對山坡地無使用權源而擅自墾殖或設置工作物者，即係對無使用權人所設
處罰規定，為刑法上竊佔罪之特別法。如對該山坡地有使用權，或經土地所有權人或
對該山坡地有占有權人之同意而開發經營，即與該條項之構成要件有間，此觀該條將
「公有」及「他人之山坡地」併列，但並不及於「自己所有之山坡地」之規定自明。
上訴人二人否認有前揭犯行，辯稱：長府公司在既成道路上鋪設混凝土及柏油等，係
經該既成道路主管機關基隆市政府之同意等語，並提出八十七年一月二十日基隆市政
府、基隆市議會、長府公司等協調會議紀錄（第一審卷第七十九至八十二頁）為證。
而該協調會議紀錄結論欄一記載：「本案０Ｋ＋０００之前路段由長府公司負責施作
，現已施作完成，有關工程品質部分由本府負責抽驗，若有不合規定處，將督促其改
進；……」等情。則基隆市政府苟未同意長府公司鋪設前揭道路，何以其於長府公司
鋪設道路完成後負責抽驗工程品質，且其於發現有不合規定之處時並將督促長府公司
改善？又苟基隆市政府確曾同意長府公司鋪設前揭道路等，如何得認上訴人二人前揭
所為具有犯罪之故意？上情與上訴人二人否認辯解各情是否屬實攸關，自應詳予調查
釐清。原審對上情未詳予調查釐清，復未說明上情何以不能為有利上訴人二人認定之
理由，逕以縱基隆市政府同意長府公司整修原有施工便道做為計畫道路供市民通行，
然依法仍須於都市計畫變更完成後，始得為之等並非明確之推論，即認上訴人否認辯
解各情不足採信，其查證未盡且理由欠備，遽行判決，尚有未合。(二)、當事人聲請調
查之證據，如與本案之待證事實無關緊要者，事實審法院固可以裁定駁回，毋庸為無
益之調查。若於事實確有重要關係，而又非不易調查或不能調查者，則為明瞭案情起
見，自應依法踐行調查之程序，否則即屬應於審判期日調查之證據而未予調查之違法
。上訴人二人否認有前揭犯行，辯稱：長府公司係經基隆市政府同意，始施作上開道
路。長府公司與基隆市政府間，自八十五年八月十五日起，有關替代道路之協調及文
件之往來，至少有十件以上。第一審曾發函基隆市政府提出上開資料，然基隆市政府
卻覆稱迄無相關公文資料，為此聲請原審再函請基隆市政府提出上開相關資料（原審
卷第四十八頁）等語。上情與上訴人二人否認辯稱各情是否屬實攸關，則為明瞭案情
起見，自應詳予調查釐清。原判決對上情未予調查釐清，復未說明何以不為調查之理
由，其查證未盡且理由欠備，遽行判決，尚有未洽。(三)、有罪判決書所記載之犯罪事
實，為論罪科刑適用法律之基礎，故凡與適用法令有關之重要事項，必須詳加認定，
明確記載，然後於理由內敘明認定犯罪事實所憑之證據及認定之理由，始足為適用法
令之依據。又刑法上之連續犯，須行為人基於概括犯意，連續數行為而犯同一構成要
件罪名者，始足當之。原判決事實欄記載：八十五年十月間，即「威震八方」將完工
之際，上訴人二人為方便將來住戶進出及吸引消費者購買，竟未經財政部國有財產局
之同意，即於都市計畫尚未變更前，與工務主任汪文賢基於共同概括犯意之聯絡，由
汪文賢僱用不知情且不詳年籍之工人，將上開五一一之八地號土地上原碎石子路，鋪
設混凝土、柏油並闢建路旁之造景花圃，設置完成如原判決附圖一所示之道路、花圃
等工作物。復基於同一之犯意聯絡，於八十六年十月間，指示汪文賢僱用不知情且不
詳年籍之工人，在同地段二地號土地上設置如原判決附圖二所示之水泥植草邊坡、排
水溝等工作物，占用面積共計七千七百三十一平方公尺等情。其就上訴人於八十五年
十月間及八十六年十月間，先後為上開犯行，究係基於概括犯意而反覆為之，抑係八
十六年十月間之犯行係另行起意為之，所載並非明確，不足為適用法律之依據，尚有
未合。復逕於理由欄說明：上訴人二人於八十五年間鋪設柏油，再於八十六年間設置
水泥植草邊坡之行為，仍係威震八方工地週邊之工程，且觸犯犯罪構成要件相同之罪
名，顯係基於概括之犯意為之，均為連續犯，各應以一罪論並加重其刑（原判決第十
二頁第九至十一行）等情，其事實及理由欄之認定說明不盡一致，亦有未洽。上訴意
旨指摘原判決不當，尚非全無理由，應認有撤銷發回更審之原因。原判決理由欄九所
載關於甲○○不另為無罪諭知部分，基於審判不可分之原則，併予發回，附此敘明。
據上論結，應依刑事訴訟法第三百九十七條、第四百零一條，判決如主文。
中　　　華　　　民　　　國　　九十三　　年　　　四　　　月　　 十五 　　日
                              最高法院刑事第三庭
                                  審判長法官  董　明　霈
                                        法官  林　茂　雄
                                        法官  張　祺　祥
                                        法官  洪　文　章
                                        法官  吳　三　龍
      右正本證明與原本無異
                                              書  記  官
中　　　華　　　民　　　國　　九十三　　年　　　四　　　月　　二十二　　日
                                                                     Ｍ
